臺灣臺中地方法院刑事判決　　　　　　　96年度易字第3557號
公　訴　人　臺灣臺中地方法院檢察署檢察官
被　　　告　乙○○
上列被告因詐欺案件，經檢察官提起公訴（九十六年度偵緝字第
一七六五號），本院判決如下：
    主    文
乙○○幫助意圖為自己不法之所有，以詐術使人將本人之物交付
，處有期徒刑捌月，減為有期徒刑肆月，如易科罰金，以銀元
佰元即新台幣玖佰元折算壹日。
    犯罪事實
一、乙○○在可預見某一姓名年籍均不詳之成年人無故取得他人
    之帳戶及提款卡使用，乃俾利於迴避員警之查緝，其後可能
    將取得之帳戶供作遭詐欺取財之受害人匯款時指定帳戶之用
    ，且其發生不違背本意之情形下，仍基於幫助該名成年人詐
    欺取財之不確定故意，先於民國九十四年七月十二日後之某
    日（起訴書誤載為二月間某日），在臺中縣太平市○○○路
    與旱溪街口附近，交付新台幣（下同）一千元予案外人潘國
    強作為代價，而自潘國強（業經本院判處有期徒刑四月）處
    取得潘國強於九十四年一月十四日申請取得之臺灣郵政股份
    有限公司龍井郵局局帳號00000000000000號
    帳戶（下稱龍井郵局帳戶）之存摺、印章及提款卡（含密碼
    ），再於九十四年七月十二日（即潘國強申請印鑑變更之日
    ）後至同年九月十二日（即甲○○遭詐騙之日）前之某日，
    在不詳處所，將上開潘國強之龍井郵局帳戶資料交予該名成
    年人。該名成年人取得前揭帳戶、印章及提款卡後，即基於
    意圖為自己不法所有之詐欺取財犯意，於九十四年九月十二
    日下午一時許撥打電話予甲○○，而向甲○○佯稱係兆達金
    融集團小姐要作問卷調查，並告知在臺中有舉辦抽獎活動，
    如欲加入，須匯款至指定帳戶以辦理保險等語，致使甲○○
    因此陷於錯誤，而於九十四年九月十二日下午，至中國信託
    商業銀行正義分行，將所有新臺幣（下同）六萬七千一百二
    十元匯入上開潘國強之龍井郵局帳戶內。嗣經甲○○察覺有
    異而報警處理，始循線查悉上情。
二、案經臺灣臺中地方法院檢察署檢察官自動檢舉後偵查起訴。
    理    由
一、訊據被告乙○○矢口否認有上開幫助詐欺取財之犯行，辯稱
    ：伊未向潘國強購買上開龍井郵局帳戶，更未將潘國強上開
    帳戶資料交予他人供非法使用，因潘國強有一段時間借住伊
    住處，伊經常罵潘國強何以不工作，潘國強當係因此心生不
    滿而誣指伊收購上開帳戶云云。經查：
（一）上開潘國強所有之龍井郵局帳戶乃由案外人潘國強本人申
      設使用，且曾於九十四年七月十二日親自辦理印鑑遺失之
      變更，其後則於九十四年九月十二日遭詐欺集團以上開方
      式向被害人甲○○施用詐術後，要求被害人甲○○將款項
      匯入該龍井郵局帳戶，甲○○因此匯入上開款項，該龍井
      郵局帳戶則遭列為警示帳戶等情，業為被告所不爭執，且
      據被害人甲○○在警詢中指訴歷歷（詳見警卷第一、二頁
      ），另有被害人甲○○之匯款申請書（見警卷第三頁背面
      ）、受理詐騙帳戶通報警示、詐騙電話斷話簡便格式表二
      紙（見警卷第二頁背面至第三頁）、中華郵政股份有限公
      司豐原郵局九十五年七月十二日營字第０九五０二０二一
      ０七號函附潘國強上開龍井郵局之開戶基本資料及歷史交
      易明細資料（見警卷第四頁至八頁）在卷足證，則潘國強
      上開龍井郵局帳戶業遭詐欺集團供作詐騙被害人甲○○之
      人頭帳戶使用，自甚為明確。
（二）次者，被告雖辯以上情。然查，被告前於偵查中既曾供稱
      ：「潘國強有將帳戶連同提款卡放在我那邊，至於是哪家
      銀行我沒有注意。」等情在卷（詳見九十六年度偵緝字第
      一七六五號案卷第十六頁），則伊事後於偵查及本院審理
      中改稱伊未曾拿過潘國強之帳戶云云，已非無疑。況查，
      被告確有以一千元作為代價，而向潘國強取得上開龍井郵
      局帳戶資料等情，業據證人潘國強數度於偵查中供述及具
      結證述甚詳（詳見九十六年度他字第七三三號偵查卷第四
      至六頁，含證人結文、九十六年三月十九日訊問筆錄，附
      於九十六年度偵緝字第六八八號影印卷第六頁），而參以
      被告與證人潘國強間不僅並無任何怨隙，且證人潘國強尚
      尊稱被告為姐夫，渠等二人間有親屬關係等情，已據被告
      及潘國強分別於偵查中陳述甚明（詳見九十六年度偵緝字
      第一七六五號案卷第二五頁、九十六年度他字第七三三號
      偵查卷第四至五頁），另證人潘國強早已於九十五年十二
      月十五日偵查中及九十六年三月十四日本院行準備程序時
      就伊所有上開龍井郵局帳戶遭詐欺者使用而成立幫助詐欺
      罪部分為認罪之陳述，且經本院於九十六年三月十六日判
      決有罪在案，亦有上開偵查筆錄及本院案件繫屬資料查詢
      等在卷可佐，堪見證人潘國強遲至九十六年三月十九日檢
      察官訊問時，業已擔負伊所有上開龍井郵局帳戶遭詐欺集
      團使用之幫助詐欺取財罪責，是以，證人潘國強於九十六
      年三月十九日偵查中所證述，當屬可信。蓋以證人潘國強
      既已願承擔上開刑責，復豈有另行誣指上情而陷害與伊具
      有親屬關係之被告之必要，並另致自己將來可能擔負顯較
      上開幫助詐欺取財罪更重刑責之偽證罪之理。再者，因帳
      戶存摺、提款卡遺失者，若至金融機構辦理掛失止付，詐
      欺集團將無法提領詐得金額，且詐欺集團若未得原帳戶所
      有人同意而加以使用，則詐得金額亦有可能遭原帳戶所有
      人提領一空，而詐騙所得之金額動輒上萬元，遠較購買或
      承租帳戶使用之微薄款項為鉅，是詐欺集團衡情均不致以
      遺失或竊得之帳戶作為詐騙被害人之出入往來帳戶，而甘
      冒可能遭原帳戶所有人凍結帳戶補辦存摺資料領款，致無
      法提領之風險，是益徵證人潘國強前於偵查中陳稱伊所有
      上開帳戶係以一千元作為代價而交予被告者等語，當堪信
      為真實。基上，足認被告以上開情詞，顯屬矯飾卸責之詞
      ，無可憑信，而被告確有於上開不詳時、地，將上開取得
      之潘國強帳戶交予詐欺者供非法使用，容無疑義。
（三）至證人潘國強前雖曾於偵查中陳稱伊係於九十四年二月間
      ，將上開帳戶資料交予被告等情在卷。然查，證人潘國強
      於偵查中既亦陳稱伊係同時交付存簿、印章及提款卡等資
      料予被告等語詳實，而參以證人潘國強曾於九十四年七月
      十二日辦理印鑑遺失之變更印鑑程序，又證人潘國強之帳
      戶於九十四年九月十二日後確有多次以存簿及印章提款等
      情，有立帳申請書及客戶歷史交易清單在卷足參（附於警
      詢案卷），是足認證人潘國強應係於九十四年七月十二日
      辦理印鑑遺失之變更印鑑程序後至九十四年九月十二日被
      害人甲○○遭詐欺前，始將所有上開龍井郵局帳戶資料交
      予被告甚明，而證人潘國強前所稱之交付時間，當顯係誤
      記，惟仍無礙於伊所為上開證言之可信性。
（四）按刑法上之故意，分直接故意（確定故意）與間接故意（
      不確定故意），「行為人對於構成犯罪之事實，明知並有
      意使其發生者」為直接故意；又「行為人對於構成犯罪之
      事實，預見其發生而其發生並不違背其本意者」為間接故
      意；而參以郵政儲金或銀行帳戶可供款項之存匯、提領，
      一般人均可輕易申請開設，並無任何資格條件之限制，苟
      有使用金融存款帳戶之正當用途，自以使用其本人或可信
      賴之親友申請之帳戶，最為便利安全，始可避免帳戶名義
      人反悔或心存歹念，利用通知掛失止付、變更存戶印鑑圖
      章或換摺之方式，將帳戶內之款項領走一空，反致使用帳
      戶人蒙受損失，苟非為犯罪等不法目的或為掩飾自己真實
      身分，並藉以逃避查緝，依常情並無捨棄自己申設帳戶而
      迂迴以花費金錢或其他方法向無相當信賴關係之陌生人取
      得帳戶使用之理，且近年來以假抽真詐財之犯罪類型層
      出不窮，該等犯罪，多數均係利用他人帳戶作為詐欺所得
      財物之出入帳戶，業經媒體廣為披載，是依一般人通常之
      知識、智能及經驗，均已詳知向陌生人購買、承租或其他
      方法取得帳戶者，多係欲藉該帳戶取得不法犯罪所得，且
      隱匿帳戶內資金之實際取得人之身分，以逃避追查，則被
      告係成年且有智識之人，對此亦應知之甚詳，自難諉稱不
      知，故被告對於交付上開潘國強所有帳戶之存簿、印章及
      提款卡予該姓名年籍不詳之詐欺者，將可能被用來作為詐
      欺取財等非法用途上，應有所預見，且不違背其本意。是
      以，被告猶仍提供潘國強所有上開帳戶予某一年籍不詳之
      詐欺者使用，當堪認被告亦有容任該詐騙者將證人潘國強
      所有上開帳戶作為詐欺取財之匯款指定帳戶使用，準此，
      被告顯有幫助詐欺取財之不確定故意存在，應堪認定。
（五）再按刑法上之幫助犯，係指以幫助之意思，對於正犯資以
      助力，而未參與實施犯罪之行為者而言；查本件被告將潘
      國強所有之龍井郵局帳戶提供予某一成年人作為遭詐欺取
      財之受害人匯款指定之帳戶，乃係基於幫助他人詐欺取財
      之犯意，而被告提供上開郵局帳戶之行為，復屬詐欺取財
      構成要件以外之行為，則被告自屬以幫助之意思，參與詐
      欺取財構成要件以外之行為，應以詐欺取財之幫助犯論。
      基上可證，本案事證明確，被告之犯行，堪予認定。
二、查被告行為後，刑法第三十條第一項、第二項關於「從犯」
    之文字已修正為「幫助犯」，惟對於幫助犯之處罰規定並未
    修正，是刑法關於幫助犯之處罰規定於新舊法均無不利之情
    形，即無比較適用新舊法之問題，應逕行適用裁判時之法律
    規定，即應適用修正後刑法第三十條第一項、第二項之規定
    減輕其刑，先予指明。被告將上開帳戶等物交給不詳年籍之
    成年人供向他人詐取財物，核其所為，係幫助犯刑法第三百
    三十九條第一項之詐欺取財罪。被告幫助該詐欺者犯罪，為
    幫助犯，依刑法第三十條第二項之規定，按正犯之刑減輕之
    。爰審酌被告隨意提供潘國強所有之郵局帳戶供他人非法使
    用，將助長社會犯罪風氣，可能導致真正犯罪者逍遙法外，
    其行為殊屬不當，又被害人在財產上受有甚大損害，心理上
    亦受有相當之痛苦，對於此違背常態之交易資料，被告猶希
    圖狡辯以脫免刑責，並置被害人之損失於事外，毫無懺悔之
    意，惟念及被告本身並未實際參與本件詐欺取財之犯行，責
    難性較小等一切情狀，量處如主文所示之刑。又本件被告犯
    罪之時間，係在九十六年四月二十四日以前，所犯符合中華
    民國九十六年罪犯減刑條例所定之減刑條件，應依該減刑條
    例第二條第一項第三款之規定，減其宣告刑二分之一，故減
    為有期徒刑四月，並依該條例第九條之規定，諭知易科罰金
    之折算標準。
三、被告行為後，罰金罰鍰提高標準條例第二條業已刪除，而刑
    法第四十一條第一項前段關於易科罰金之折算標準已由舊法
    之銀元一百元、二百元、三百元修正為新台幣（下同）一千
    元、二千元、三千元，因屬科刑規範事項之變更，其折算標
    準為裁判時所應諭知，自有就新舊法規定比較之必要，經比
    較新舊法結果，以被告行為時之舊法較為有利於被告，新法
    並無對被告有較為有利之情形，是依刑法第二條第一項前段
    之規定，本件應適用被告行為時之舊法即依修正前刑法第四
    十一條第一項前段、修正前罰金罰鍰提高標準條例第二條、
    現行法規所定貨幣單位折算新台幣條例第二條之規定，諭知
    以銀元三百元即新台幣九百元折算一日為易科罰金之折算標
    準。又被告行為後，刑法第三十三條第五款業於九十四年二
    月二日以華總一義字第０九四０００一四九０一號令修正公
    布，並自九十五年七月一日起施行；修正後刑法第三十三條
    第五款規定「罰金：新臺幣一千元以上，以百元計算之。」
    ，與修正前刑法第三十三條第五款規定「罰金：一元以上。
    」不同。比較新舊法結果，以舊法較有利於行為人，新法並
    無對被告較為有利之情形，故依刑法第二條第一項前段規定
    ，本案關於刑法第三百三十九條第一項之法定刑罰金部分，
    自應適用行為時之法律即修正前刑法第三十三條第五款規定
    決定其罰金部分之法定刑，附此說明。
據上論斷，應依刑事訴訟法第二百九十九條第一項前段，刑法第
二條第一項前段、但書、第三十條第一項、第二項、第三百三十
九條第一項、修正前刑法第四十一條第一項前段，罰金罰鍰提高
標準條例第一條前段、修正前罰金罰鍰提高標準條例第二條，中
華民國九十六年罪犯減刑條例第二條第一項第三款、第七條、第
九條，判決如主文。
中　　華　　民　　國　　96　　年　　8 　　月　　30　　日
              刑事第四庭  審判長法　官  林宜民
                                法  官  柯雅惠
                                法  官  許惠瑜
以上正本證明與原本無異。
如不服本判決，應於判決送達後十日內向本院提出上訴狀，上訴
於臺灣高等法院臺中分院( 須附繕本 )。
                                書記官　陳佳君
中　　華　　民　　國　　96　　年　　8 　　月　　30　　日
附錄論罪科刑實體法條文：
刑法第三百三十九條 (普通詐欺罪) ：
意圖為自己或第三人不法之所有，以詐術使人將本人或第三人之
物交付者，處五年以下有期徒刑、拘役或科或併科一千元以下罰
金。
